【裁判字號】    91,訴,3966
【裁判日期】    921231
【裁判案由】    服務標章
【裁判全文】
臺北高等行政法院判決                            九十一年度訴字第三九六六號
                              .
    原      告  蕃薯網科技股份有限公司
    代  表  人  甲○○董事長.
    訴訟代理人  丙○○
                戊○○（兼送達代收人）住台北縣中和市○○路一七六號七樓
    被      告  經濟部智慧財產局
    代  表  人  蔡練生（局長）
    訴訟代理人  丁○○
    參  加  人  蕃薯藤數位科技股份有限公司
    代  表  人  乙○○董事長.
右當事人間因服務標章事件，原告不服經濟部中華民國九十一年九月五日經訴字第○
九一○六一二一五四○號訴願決定，提起行政訴訟，經本院裁定命參加人獨立參加訴
訟，本院判決如左：
    主  文
原告之訴駁回。
訴訟費用由原告負擔。
    事  實
一、事實概要：
    原告於民國八十九年五月五日以「蕃薯網」服務標章，指定使用於當時商標法施
    行細則第四十九條所定商品及服務分類表第三十八類之電信加值網路傳輸、商業
    用電話秘書、代客留言傳話、代撥叫無線電呼叫器、提供資料庫連線服務、提供
    國際網際網路傳輸服務、通訊器材之租賃、無線傳輸等服務，向被告申請註冊，
    經審查准列為註冊第一四八九九一號服務標章（下稱系爭標章），嗣參加人以該
    服務標章有違註冊時商標法第七十七條準用第三十六條、第三十七條第七款及第
    十二款之規定，對之申請評定，經被告以九十一年七月二日（九一）智商○三九
    ○字第九一○○五四七七九號發文之中台評字第九○○四三七號為申請成立之處
    分，原告不服，提起訴願，經遭決定駁回，遂向本院提起行政訴訟。
二、兩造聲明：
  (一)原告聲明：
    訴願決定及原處分均撤銷。
  (二)被告聲明：
    1.駁回原告之訴。
    2.訴訟費用由原告負擔。
  (三)參加人聲明：
    參加人未於準備程序及言詞辯論期日到場，亦未提出書狀作何聲明或陳述。
三、兩造之爭點：系爭標章指定使用於註冊時商標法施行細則第四十九條所定商品及
    服務分類表第三十八類之商品，有否致公眾混淆誤認之虞，而構成註冊時商標法
    第三十七條第七款之違反？
  (一)原告主張之理由：
    1.商標圖樣二人以上於同一商品或類似商品以相同或近似之商標，各別申請註冊
      時，應准最先申請者註冊，為商標法第三十六條之規定。又商標圖樣相同或近
      似於他人著名之商標或標章，有致公眾混淆誤認之虞者，不得申請註冊，為商
      標法第三十七條第七款之規定。商標圖樣相同或近似於他人同一商品或類似商
      品之註冊商標者，不得申請註冊，為商標法第三十七條第十二款復有明文。又
      同法施行細則第十五條第一項規定，商標圖樣之近似，以具有普通知識經驗之
      商品購買人，於購買時用以普通所用之注意，有無混同誤認之虞判斷之。顯然
      判定該商標是否違法，認定他人之商標是否構成幾近近似之情事，即應以普通
      一般人之辨別力作為基礎，就其主要部分分別觀察，顯有殊異之外觀，使人一
      目瞭然，不致發生誤認者，則其附屬部分縱有形跡類似之處，亦斷不致招人之
      混同，即非屬近似之商標，自無上述法條之適用。
    2.原告自成立以來，以其自行研發成功之CHIP LINUX晶片導入智慧型伺服主機為
      主要產品，從原營業之資本額一．五億元，至今以遽增至三．八億以上，更於
      八十九年十月份與中華電信及美商英特爾公司結合共同推出LINUX 嵌入式網路
      伺服器方案，以整合原告所研發之伺服主機週邊設備、美商英特爾CPU 處理器
      與網路週邊設備及中華電信頻寬供應商等各家特長與資源，展現強大企圖心與
      抱負，共同為進軍亞太地區網路建置市場，甚至是全球市場而努力。於九十一
      年九月六日刊載於經濟日報中，報導原告係近來接連榮獲台灣精品標誌、台灣
      精品傑出推廣獎及經濟部設計優良產品獎等品質保證獎，並為國內首家以嵌入
      式LINUX 軟體設計開發之廠商，且預計於九十一年九月上旬正式於興櫃登錄掛
      牌，股權相當集中，掛牌後股價表現可期。又同月十九日經濟日報之刊載，在
      興櫃登錄掛牌後之蕃薯網科技，日前再與國眾電腦及超網路科技共同舉行中小
      企業ｅ化便利包策略聯盟記者會。主要係針對中小企業ｅ化龐大建置市場中小
      企業ｅ化便利包，由原告的 TinySoft伺服精靈LINUX嵌入式作業系統、國眾電
      腦的LEO SERVER 6030伺服器，及超網路科技的Hi178電子商務平台的專業技術
      所組合。從原告與系爭標章刊載各大報之強力報導與廣告，及所投下之高額廣
      告費用得以見曉，系爭標章在原告努力經營並於強力宣傳下，已成為原告之識
      別標識，更為著名商標。
    3.觀視參加人所有之註冊第九六五九二號「蕃薯藤」服務標章及註冊第一四八五
      三七號「蕃薯藤 YAM.COM及圖」服務標章（下稱據爭標章），與系爭標章相較
      ，據爭標章一，係指定使用於第四十二類之提供網際網路資料索引查詢服務。
      據以評定標章二，係指定使用於第四十二類之各種書刊、雜誌、文獻之編輯、
      翻譯、電腦程式設計及資料處理、網際網路資料索引查詢服務、提供網際網路
      專門技術及其顧問、會場出租、提供電腦擇友服務。系爭標章，係指定使用於
      第三十八類之「電信加值網路傳輸、商業用電話秘書、代客留言傳話、代撥叫
      無線電呼叫器、提供資料庫連線服務、提供國際網路傳輸服務、通訊器材之租
      賃、無線傳輸。」服務。由據爭標章及系爭標章所指定之服務可得知，據爭標
      章主要提供網路資料之搜索引擎，係歸屬國際分類第四十二類，分屬組群為（
      4210）；反觀，系爭標章以電話、電報、電信傳輸服務，係屬國際分類第三十
      八類，分屬組群為（3804）。顯然，據爭標章及系爭標章所指定之服務既非屬
      同一類別服務，又非為同一組群，自難謂為類似或同一服務。查於被告網站中
      之商標資料檢索查詢據爭第九六九二號服務標章之公告資料得知，據爭九六九
      二號標章係指定於第四十二類之提供網際網路資料索引查詢服務，其中，以類
      似組群碼一覽表中明顯標示著，與提供網際網路資料索引查詢服務類似之群組
      有（3521）、（3703）及（4210）指定之服務，顯然，以被告判定類似之服務
      中，並無系爭標章所指定使用之組群（3804）服務，由此更能證明，兩者所指
      定之服務，自有區別及迥然之差異。又原告之主要業務係包括嵌入式系統軟體
      、IA晶片整合研發，網咖系統整合、軟體研發，遊戲軟體研發、代理行銷，娛
      樂設備通路整合行銷等四大營業主項，且經原告長時間使用並積極推廣宣傳下
      ，「蕃薯網」商標儼然已成為原告之識別標示，並已是該同業界首屈一指之頗
      具知名商標。反觀，據爭標章主要係提供網際網路資料索引查詢，顯然，系爭
      標章與據爭標章各自所指定之服務實具差異，自無原決定處分主觀認定兩者指
      定提供之服務均係與網際網路有關之相關服務，實難謂非屬類似之服務，顯然
      ，原處分及決定，自非客觀地全面性考量，更不了解各產業界之分屬與界定，
      即草率地判定兩者為網路相關之類似服務，然正確公正之判定標準應就實際市
      場交易及消費者認知而定，由此顯然，系爭標章與據爭標章於實際服務上，實
      無類似服務之情事。
    4.再由據爭標章與系爭標章之圖樣觀視，標章圖樣非僅就有蕃薯二字即判定系爭
      標章與據爭標章有構成近似標章之違，以其中蕃薯二字乃係為一般習見農作物
      ，或作為表明具有本土性、草根性語詞，顯然，該蕃薯二字即非評定人所原創
      之文字。又系爭標章之網字，其本意係指用來捕魚捉鳥獸的用具，自與據爭標
      章蕃薯藤有藤蔓之意之藤字，兩者無論於字意或觀念上實具相當之差異性。且
      ，以據爭標章二中之外文「YAM.COM」 及配合彰顯蕃薯藤之植物藤蔓為圖之聯
      合式標章，其整體構圖更顯得與系爭標章以捕捉工具之網字蕃薯網，更具區別
      性，故異時異地隔離觀察，系爭標章實無構成一般消費者混淆誤認之情事，更
      無近似標章之情事。再查，系爭標章經被告之核准註冊，自已客觀判定系爭標
      章與據爭標章即非近似之標章，亦非屬類似服務。今舉證歷年核准之註冊商標
      中無論商標圖樣或指定之服務，皆與據爭標章構成近似服務標章之情事，如公
      告第一○○四○九號『大蕃薯』服務標章，係指定於第三十八類之利用各種電
      腦設備之通訊、供商業用、家庭用藉電話、電視、傳真機之結合而傳輸消息、
      情報、資料庫連線服務；公告第一六○五九三號『番薯及圖FANS FANS REPUBL
      IC』服務標章，係指定於第三十八類之「報業新聞傳播。電信加值網路傳輸、
      利用各種電腦設備之通訊、供商業用家庭用藉電話、電子計算機、電報、電視
      之結合而傳輸情報、消息。提供資料庫連線服務。提供國際網際網路傳輸服務
      」；公告第一五八七七一號『蕃茄網及圖TOMATO』服務標章，係指定於第三十
      八類之「資料庫連線、國際網路傳輸、電信加值網路傳輸……等服務」；公告
      第一五三六九八號『大蕃薯遊戲網戰』服務標章，係指定於第四十一類之電腦
      網路遊戲場所提供；公告第一三三○九六號『番薯及圖FANS FANS REPUBLIC』
      服務標章，係指定於第四十二類之「電腦程式設計、資料處理……等服務」。
      又查歷年核准之註冊商標中以蕃薯藤名稱作為商標圖樣者，舉凡有公告第一○
      八○三○號『蕃薯藤及圖』服務標章，係指定於第四十二類之冷熱飲料店服務
      ；公告第八五四六四○號『蕃薯藤』商標，係指定於第三十一類之玉米、豌豆
      、紫蘇、黃瓜、毛豆等商品；公告第一三九四三○號『蕃薯藤及圖』服務標章
      ，係指定於第三十五類之咖啡可可製之飲料零售；公告第一一五○四七號『蕃
      薯藤』服務標章，係指定於第四十一類之觀光農場服務；公告第○○六八五八
      號『蕃薯藤』服務標章，係指定於第三十五類之農產品畜產品水產品零售服務
      。
    5.又所提已證系爭標章與據爭標章所指定之服務，實無造成消費者混淆誤認之虞
      ，自無類似商品之情事。被告商標異議審定書中台異字第九一○一三○號之審
      定略以：：：本件系爭審定第九八一三六八號『CAMBRIDGE』商標圖樣，與異
      議人據以異議註冊第三五八一九七號『CAMBRIDGE』商標相較，二者固均有相
      同之外文『CAMBRIDGE』。惟前者指定使用之貼紙、膠紙、膠帶、膠水等商品
      ，核其商品性質分屬貼紙、膠紙、膠帶、膠水等事務用具；後者指定使用之各
      種筆、筆盒、握筆器、自然科學教具、書刊等商品，其商品性質核屬書藉、雜
      誌、圖畫之印刷物商品，二者之商品用途及功能不同，……非屬構成類似之商
      品，系爭商標自無商標法第三十七條第十二款之規定。再舉證被告商標異議審
      定書中台異字第九○○九○七號之審定略以：：：本件審定第九四五七五七號
      『Cp電通及圖』商標係指定使用於數據機、數據機機板、調制解調制設、機板
      、數位壓縮解壓縮設備、機板、網際網路電路、訊號轉換器商品。而據以異議
      之註冊第775791號『電通USMART』商標所指定使用之電錶、電壓錶、電阻器、
      電流計、三用電錶、電子微量計測器、頻率計等等商品，二者指定使用之商品
      不具備成品與零組件關係，且商品性質不同，功能亦各自獨立，商品之產製過
      程、製造廠商及相關購買人亦有其區隔，……難謂係為同一或類似商品。系爭
      商標自無商標法第三十七條第十二款之規定。另雖參加人與原告有公司名稱爭
      議事實，而經濟部之判定，原告認為有其不公與偏頗之處，原告正極力爭取公
      平、公正之權益。且該案經濟部商業司於訴願答辯時亦稱蕃薯一詞係指農作物
      ，而藤字，音「ㄊˊㄥ」，意指植物名；而網字，音「ㄨˇㄤ」，意指用來捕
      魚捉鳥獸的用具，故蕃薯藤與蕃薯網二者，就其字形、字音、字義皆不相同亦
      不類似，並無有使人混同誤認之虞。因此在公司法之爭議尚未作最後之定奪，
      自難以此作為依附之判定標準。
  (二)被告主張之理由：
    1.服務標章之註冊違反第三十七條之規定者，利害關係人得申請商標主管機關評
      定其註冊為無效。為現行商標法第七十七條準用第五十二條第一項所規定。又
      準用同法第七十七條之一第二款服務標章評定案件適用註冊時之規定，系爭標
      章係於九十年九月十六日核准註冊，其標章之評定核應適用八十七年十一月一
      日公布施行之商標法。
    2.服務標章圖樣相同或近似於他人著名之商標或標章，有致公眾混淆誤認之虞者
      ，不得申請註冊，為本件服務標章註冊時商標法第七十七條準用第三十七條第
      七款所明定。又所稱著名之商標或標章，係指有客觀證據足以認定該商標或標
      章已廣為相關事業或消費者所普遍認知者而言，復為商標法施行細則第三十一
      條第一項所明定。查系爭標章圖樣與據爭標章圖樣上之中文相較，二者外文均
      有相同之「蕃薯」二字，僅「網」、「藤」一字之差，而「網」則有使人與網
      路產生聯想，二標章復均有使用於網際網路相關之服務，異時異地隔離觀察，
      客觀上有致一般消費者產生混同誤認之虞，應屬構成近似之標章。
    3.參加人為國內知名之網路服務公司，西元一九九五年設立「蕃薯藤」、「www.
      yam.com」 網站，為全球第一個華文搜尋網站，提供有關各種資訊搜尋，八十
      六年並取得蕃薯藤服務標章專用權。此外，參加人亦運用網路從事行銷廣告之
      規劃、電子商務，與多家國內外廠商、科技公司、網路媒體合作結盟，針對不
      同之年齡、性別以及活動類別做不同的網站規劃，陸續推出「小蕃薯Yam Kids
      」、「女人網HerCafe」、「健康生活家」、「FashionGuide 流行時尚網」、
      「理財網」、「哈日網」、YamTopia-「蕃薯藤網托邦」等網站 ，並透過各媒
      體以大篇幅加以報導，依據 ACNielsen一九九九年七至十二月台灣網路媒體研
      究調查顯示，蕃薯藤網站位居我國網友通常使用的搜尋引擎網站的第一名，每
      日瀏覽人次高達四百五十萬，至西元二○○○年一月其蕃薯藤網站服務累計已
      達二億二千萬人次，是據爭標章所表彰之商譽，於系爭標章申請註冊日（八十
      九年五月五日）前，已廣為相關事業或消費者所普遍認知，並臻著名，凡此有
      參加人檢送之公司簡介、商標註冊一覽表、報章報導、訴願決定等相關證據資
      料影本附卷可稽。又此著名標章之事實，復經原處分認定在案。從而原告以近
      似之中文「蕃薯網」作為系爭標章圖樣申請註冊，指定使用於性質具有相關連
      之「電信加值網路傳輸，商業電話秘書，代客留言傳話，代撥叫無線電呼叫器
      ，提供資料庫連線服務，提供國際網際網路傳輸服務，通訊器材之租賃服務」
      ，客觀上，有使一般消費者對其所表彰之服務來源或營業主體，與據爭標章產
      生聯想而致混淆誤認之虞，自有首揭法條規定之適用。系爭標章既應依商標法
      第七十七條準用第三十七條第七款之規定評決其註冊為無效，則其是否尚有違
      反同法第三十六條、第三十七條第十二款之規定，自無庸審究。
  理  由
一、原告之代表人原為黃水，嗣後變更為甲○○，有原告提出之台北縣政府營利事
    業登記證可按，茲具新任代表人具狀承受訴訟核無不合，應予准許。
二、按商標評定案件，應適用註冊時之規定。查系爭標章係於九十年十月十六日核准
    註冊，其標章之評定核應適用八十七年十一月一日公布施行之商標法。次按服務
    標章圖樣相同或近似於他人著名之商標或標章，有致公眾混淆誤認之虞者，不得
    申請註冊，為本件服務標章註冊時商標法第七十七條準用第三十七條第七款所明
    定。又所稱著名之商標或標章，係指有客觀證據足以認定該商標或標章已廣為相
    關事業或消費者所普遍認知者而言。查系爭標章圖樣有明顯之「蕃薯網」中文字
    樣，與據爭之第九六五九二號標章圖樣上之中文「蕃薯藤」相較，二者均有相同
    之「蕃薯」二字，僅「網」、「藤」一字之差，而「網」復使人與網路產生聯想
    ，二標章均有使用於網際網路相關之服務，異時異地隔離觀察，客觀上有致一般
    消費者產生混同誤認之虞，應屬構成近似之標章。原告雖主張系爭標章之網字，
    其本意係指用來捕魚捉鳥獸的用具，自與據爭標章蕃薯藤有藤蔓之意之藤字，兩
    者無論於字意或觀念上實具相當之差異性，系爭標章並無近似據爭標章云云。查
    系爭標章有明顯之「蕃薯網」文字，應為系爭標章之主要部分，且與據爭第九六
    五九二號標章中之中文「蕃薯藤」相較，二者均有相同之「蕃薯」二字，因此系
    爭標章與據爭第九六五九二號標章應屬近似標章，已如前述，尚不因系爭標章與
    該據爭標章尚有「網」、「藤」一字之差異，而認二者非近似商標，原告此部分
    主張，非屬可採。
三、再查，據爭之第九六五九二號「蕃薯藤」係由參加人之前手財團法人開拓文教基
    金會於八十六年九月向被告申准註冊，並於八十八年四月移轉予參加人，而「蕃
    薯藤」網站從一九九五年開始以提供全球華文網路搜尋引擎為主要功能，到目前
    增加電子商務、個人化服務登錄、理財資訊網、經營網路社群之網托邦等，且各
    媒體對於參加人之公司增資、策略聯盟等動向或發表最新企業識別系統 （CIS）
    等網站新措施，均以相當大之篇幅加以報導，凡此有參加人所檢送之註冊證影本
    、各報章雜誌之報導等相關證據資料附原處分卷可稽，另據尼爾森 （ACNielsen
    ）行銷研究顧問股份有限公司西元一九九九年七至十二月台灣網路媒體研究調查
    顯示，蕃薯藤網站位居我國網友「通常使用的搜尋引擎網站」第一名，堪認據爭
    第九六五九二號之「蕃薯藤」服務標章於系爭服務標章申請註冊日（八十九年五
    月五日）前已為相關事業或消費者所普遍認知，而為著名標章。又系爭標章係指
    定使用於第三十八類之「電信加值網路傳輸、商業電話秘書、提供資料庫連線服
    務、提供國際網際網路傳輸」等服務，而據爭第九六五九二號服務標章係指定使
    用於提供網際網路資料索引查詢之服務。雖兩者之國際分類類別及組群有所不同
    ，惟系爭標章與據爭第九六五九二號標章兩者指定提供之服務均係與網際網路有
    關之相關服務。原告以近似參加人上述著名標章之圖樣作為系爭標章圖樣申請註
    冊，指定使用於與網際網路有關之相關服務，自有致消費者對其所表彰之服務來
    源或營業主體產生聯想致發生混淆誤認之虞，有違系爭標章註冊時商標法第三十
    七條第七款之規定。
四、從而原處分以系爭標章之審定應予撤銷之處分，於法應無不合，訴願決定予以維
    持，亦屬妥適，原告以前詞主張，聲請撤銷原處分及訴願決定，為無理由，應予
    駁回。另據爭第九六五九二號「蕃薯藤」服務標章於系爭服務標章申請註冊日前
    已為相關事業或消費者所普遍認知，而為著名標章，系爭標章有違註冊時商標法
    第三十七條第七款之規定，已如前述。自不能因原告主張其嗣後於八十九年十月
    份與中華電信及美商英特爾公司結合共同推出 LINUX嵌入式網路伺服器方案，以
    整合原告所研發之伺服主機週邊設備、美商英特爾 CPU處理器與網路週邊設備及
    中華電信頻寬供應商等各家特長與資源，並於九十一年九月六日刊載於經濟日報
    中，以及系爭標章刊載各大報之強力報導與廣告，亦已成為著名商標，而作為本
    件有利原告判斷之論據。又本件系爭標章既應依註冊時商標法第七十七條準用第
    三十七條第七款之款評決其註冊為無效，則據爭另一審定第一四八五三七號「蕃
    薯藤 YAM.COM及圖」服務標章，於系爭商標註冊申請時，是否已臻著名，以及系
    爭商標是否尚有違反同法第三十六條、第三十七條第十二款之規定，因已不影響
    判斷結果，爰不一一予審究，均併此明。
據上論結，本件原告之訴為無理由，爰依行政訴訟法第九十八條第三項前段，判決如
主文。
中      華      民      國    九十二    年     十二     月    三十一    日
                        臺 北 高 等 行 政 法 院   第 三 庭
                                           審 判 長 法  官  姜素娥
                                                    法  官  林文舟
                                                    法  官  陳國成
右為正本係照原本作成。
如不服本判決，應於送達後二十日內，向本院提出上訴狀並表明上訴理由，如於本判
決宣示後送達前提起上訴者，應於判決送達後二十日內補提上訴理由書（須按他造人
數附繕本）。
中      華      民      國    九十三    年      一      月      二      日
                                                    書記官  簡信滇


司法院資訊處製作；財團法人民間司法改革基金會備份。
